【裁判字號】    97,訴,33
【裁判日期】    970430
【裁判案由】    稅捐稽徵法
【裁判全文】
臺中高等行政法院判決
                                        97年度訴字第33號
                              .
原告  友佳精工股份有限公司（更名前為良友精工股份有限公司
      ）
代  表  人  甲○○
訴訟代理人  葉維惇會計師
複  代理人  蔡文凱會計師
被      告  財政部臺灣省中區國稅局
代  表  人  乙○○
訴訟代理人  丙○○
上列當事人間因稅捐稽徵法事件，原告不服財政部中華民國96年
12月6日台財訴字第09600438870號訴願決定，提起行政訴訟。本
院判決如下︰
    主  文
原告之訴駁回。
訴訟費用由原告負擔。
    事  實
甲、事實概要：緣原告民國89年9月至92年12月間銷售貨物銷售
    額合計新台幣（下同）60,229,427元，未依規定開立統一發
    票予實際買受人菲律賓公司TAMSON ENTERPRISES INC.，而
    開立字軌號碼CP00000000號等31張統一發票予第三人丹安有
    限公司、鋐鈴實業有限公司、翔駿科技有限公司及鎂章實業
    有限公司，經被告所屬南投縣分局查獲，移由被告依稅捐稽
    徵法第44條規定，按查明認定總額60,229,427元處以5%罰鍰
    3,011,471 元。原告不服，申經復查未獲變更，提起訴願遞
    遭駁回，遂提起本件行政訴訟。
乙、兩造聲明：
一、原告聲明求為判決：復查決定及訴願決定均撤銷。
二、被告聲明求為判決：原告之訴駁回。
丙、兩造之陳述：
壹、原告起訴意旨略以：
一、稽徵機關認為納稅義務人有違章漏稅事實，並對之處罰時，
    應就其課稅或違章要件事實之存在，應予調查確實，始得據
    以課稅；而於行政訴訟中，稽徵機關對於其所為課稅或違章
    處分所據之要件事實存在，亦負舉證責任。是本件被告自應
    就原告有合於稅捐稽徵法第44條所規定要件之違章事實，予
    以舉證（行政訴訟法第136條準用民事訴訟法第277條前段規
    定、最高行政法院36年判字第16號及39年判字第2號判例參
    照）。
二、原告於89年8月至92年12月間，接獲日本公司RYOBI LIMITE
    Tokyo Branch（下稱日本公司）所轉接菲律賓客戶TAMSONS
    ENTERPRISES INC.（下稱菲律賓公司）之訂單，要求原告將
    系爭貨物交予該菲律賓公司在台協助辦理貨物報關出口之訴
    外人潘兆欣所指定之貨櫃倉庫，由潘兆欣併同其他公司之貨
    物報關出口予該菲律賓公司，而系爭貨物已由菲律賓公司驗
    收並給付貨款予原告。以上有日本公司所轉訂之訂單註明貨
    物之運送地點、原告送貨單、菲律賓公司與潘兆欣往來之文
    件及包裝單（PACKING/WEIGHT LIST），書明運送出口之貨
    物品項包含原告之系爭貨物，並有船運公司出具之提單（BI
    LL OF LADING）等資料，可茲證明系爭貨物已於系爭年度外
    銷出口，尚無留滯於境內之情。且原告亦取具菲律賓公司所
    出具之證明函，證明系爭貨物菲律賓公司業已收執。是系爭
    貨物既已外銷出口，則原告依國際貿易實務僅開立商業發票
    給付予國外買受人，而未開立統一發票交執菲律賓公司，符
    合統一發票使用辦法第4條第32款之規定。況現行國際貿易
    實務，均以所開立之商業發票交付買方作為交易之原始憑證
    ，其國外買受人並無索取及保存我國營業人所開立統一發票
    之需要，財政部86年11月26日台財稅第861923835號函亦同
    此旨，而核釋刪除外銷貨物應開立統一發票之規定。
三、原告雖依約定將系爭貨物運交丹安有限公司（下稱丹安公司
    ）、鋐鈴實業有限公司（下稱鋐鈴公司）、翔駿科技有限公
    司（下稱翔駿公司）及鎂章實業有限公司（下稱鎂章公司）
    等4家國內公司之倉庫，然其目的係為併同該菲律賓公司採
    購之其他公司貨物整櫃報關出口，以節省裝船櫃費並利於運
    送，尚非留滯於中華民國境內使用。況依財政部77年9月17
    日台財稅第000000000號及79年2月14日台財稅第780716401
    號函所示，營業人外銷之貨物，經國外客戶指定交付國內廠
    商組合、併裝後，由組合廠商辦理報關出口，可於該項貨物
    實際出口後開立統一發票，並檢具有關出口證明文件，申報
    適用零稅率，故間接外銷亦屬外銷貨物之範疇。本件雖係併
    櫃，但依舉重明輕之原則，仍可適用零稅率。是中華民國境
    內銷售貨物或外銷貨物之認定，並非僅以交付地點作為認定
    依據，尚需依整體交易實情及貨物最終目的地為據，方符合
    依法課稅之規定及租稅中立之意旨。復查決定及原處分僅以
    系爭交易前半段貨物之移運情形，即認定為中華民國境內銷
    售貨物，而忽略系爭交易實情及交易後半段，貨物已報關出
    口交執予該菲律賓公司，退萬步言，亦應屬間接外銷之事實
    ，即率予認為係於中華民國境內銷售貨物，顯有事實認定之
    違誤。
四、依目前國際貿易實務，國外買受人並無索取及保存我國營業
    人所開立統一發票之需要，原告自無從給付予買受人國外公
    司我國之統一發票。被告仍認原告違反稅捐稽徵法第44條規
    定，顯有以實際上無法執行之行為相繩原告，亦違反統一發
    票使用辦法第4條第32款規定。縱認復查決定及原處分所認
    之事實「系爭貨物交易情形屬於中華民國境內銷售貨物」為
    真實，則復查決定及原處分所應究責原告者，應係以該中華
    民國境內銷售貨物之行為，有無依營業稅法規定報繳營業稅
    ，而有無同法第51條短報或漏報銷售額處罰之適用，尚非逕
    自以稅捐稽徵法第44條規定處罰，顯見復查決定亦認本件並
    無漏稅事實，而其無漏稅事實顯係基於系爭貨物已（間接）
    外銷之故，則其一方面認定為外銷，另方面又指摘原告未給
    予國外買受人憑證，其法令適用亦顯有錯誤。
五、原告本可檢具有關出口證明文件，申報適用零稅率，已如前
    述，惟報關程序及其他因素考量，原告無法適時取具海關核
    發給鋐鈴公司等之出口證明書正本，用以申報零稅率，乃採
    用變通方式，於原告運送貨物予潘兆欣所指定之倉庫時，配
    合潘兆欣併同該菲律賓公司在台所採購之貨物出口報關所需
    ，而依其指示開立應稅發票交執潘兆欣，並依規定報繳5%營
    業稅。嗣潘兆欣於報關出口後取具海關核發之出口證明書，
    再由其所取具文件申報適用外銷零稅率。故系爭交易於稽徵
    機關審核是否適用外銷零稅率前，原告皆已負擔5%營業稅，
    並無短漏報銷售額及短漏營業稅情事，此由原處分原卷所附
    原告開立之統一發票、談話筆錄及營業稅申報書可證。是原
    告就系爭貨物已先行繳納營業稅予國庫，遲至潘兆欣申報零
    稅率時方由國庫退還溢繳納之營業稅，原告除無短納營業稅
    外，尚有先以應稅貨物報繳稅捐而溢繳稅捐或先繳納稅捐情
    形。
六、外銷貨物免開立統一發票，屬貨物銷售事實之認定，即貨物
    為外銷者（含直接外銷及間接外銷），自有其免開立統一發
    票之適用。其與適用加值型及非加值型營業稅法租稅優惠之
    零稅率，需符合一定形式要件方能適用不同，尚難以符合外
    銷貨物適用零稅率與否，而推論貨物是否為外銷，否則有倒
    果為因之誤。系爭貨物係間接運銷至菲律賓公司，且復查決
    定及原處分亦已查明原告將系爭貨物運交丹安公司等是為「
    辦理出口」之事實，則系爭貨物既經證實已辦理出口，自有
    免開立統一發票之適用，至其是否符合外銷零稅率則為另一
    議題與本件無涉。然復查決定及原處分卻以要求原告提示於
    事實上無法提示之丹安公司等4家國內公司出口報單未果為
    由，而屬無外銷零稅率之適用，進而推認系爭交易無免開統
    一發票之適用，而以原告有未開立並給付統一發票予買受人
    菲律賓公司，有稅捐稽徵法第44條裁罰之適用，顯有倒果為
    因之違誤。況本件之買受人為日本公司，即便需開立統一發
    票，亦應開給日本公司，而非菲律賓公司（日本公司訂單上
    所載CUSTOMER NAME僅係訂單內容或條件，不因其記載CUSTO
    MER NAME為菲律賓公司，就變成菲律賓公司之訂單）。
七、縱復查決定及原處分所為之處分合法，然其所為處罰之稅捐
    稽徵法第44條規定所處之行為罰，係以給付總額認定又無合
    理最高額之限制裁罰規定，依大法官會議釋字第616號、第
    356號及第327號解釋意旨，均揭櫫類似本件情節之行為罰無
    合理最高額之限制裁罰規定，顯已逾越處罰之必要程度而違
    反憲法比例原則與保障人民財產權之意旨，應由有關機關檢
    討修正等情，而有關機關亦已前揭大法官會議解釋意旨修改
    制定合理之最高額限制在案。是本件原處分援引適用之稅捐
    稽徵法第44條，顯非適當，有背離事務本質相同者應為相同
    對待之平等原則旨意。
貳、被告答辯意旨略以：
一、原告89年9月至92年12月間銷售貨物銷售額合計60,229,427
    元，依原告所提示訂單、出貨單及被告所屬南投縣分局查核
    案件訪談紀錄，原告接受國外菲律賓公司訂貨，並將貨物交
    付依菲律賓公司在台連絡人潘兆欣之指示之倉庫，由丹安公
    司、鋐鈴公司、翔駿公司及鎂章公司辦理出口，其貨物之起
    運地及目的地皆在中華民國境內，所有權之移轉已於中華民
    國境內完成，依營業稅法第4條第1項第1款規定，核屬中華
    民國境內銷售貨物。又因實際買受人菲律賓公司在中華民國
    境內無固定營業場所，依同法第6條第3款規定，為非國內加
    值型體系之營業人，原告自應依統一發票使用辦法第7條第1
    項第2款前段及第9條第1項第2款規定，開立二聯式統一發票
    予菲律賓公司。惟原告未依規定開立統一發票與實際買受人
    菲律賓公司，而開立字軌號碼CP00000000號等31張統一發票
    與丹安公司、鋐鈴公司、翔駿公司及鎂章公司。又本件核無
    外銷零稅率及營業稅法第48條規定適用情事，從而被告依稅
    捐稽徵法第44條規定，按查明認定總額60,2 29,427元處5%
    罰鍰3,011,471元，並無不當。
二、原告雖主張間接外銷亦有零稅率及免開立統一發票之適用等
    語，惟如係外銷，應以原告名義出口，但本件並非以原告名
    義出口，且營業稅法第7條所指外銷，僅指直接外銷。況丹
    安公司等4家國內公司並非買受人，原告為何要開發票予該4
    家公司？此4家公司實際上並無進貨事實，卻持原告所開發
    票申報退稅，實有疑問。原告復訴稱買受人為日本公司等語
    ，然原告已於訪談紀錄承認買受人為菲律賓公司，系爭日本
    訂單上亦記載CUSTOMER NAME為TAMSONS ENTERPRIS ES，縱
    如原告主張買受人為日本公司，亦不能如本件將發票開給上
    開4家國內公司。至原告主張系爭貨物與丹安公司等併櫃報
    關出口，依財政部77年9月17日台財稅第000000000號函釋仍
    屬外銷貨物，可適用零稅率及免開立統一發票之規範乙節。
    按系爭貨物並非與丹安公司等之貨物組合、併裝，尚不得適
    用前揭函釋，且原告亦未提示有關出口證明文件。經被告於
    96 年2月14日以中區國稅法一字第0960009037號函請原告提
    示出口報單，迄未提示，所訴自難採據。原告另主張被告依
    稅捐稽徵法第44條所為之行為罰處分，無合理最高額之限制
    裁罰規定，違反大法官會議釋字第327號、第356號及第616
    號解釋意旨等語，然大法官會議解釋係分別闡明所得稅法第
    114條第2款、營業稅法第49條及所得稅法第108條、第108條
    之1等規定，未有合理最高額之限制，應由有關機關檢討修
    正，尚非解釋稅捐稽徵法第44條之規定，原告容有誤解。再
    按稅捐稽徵法第44條之立法意旨，係規定取得憑證或給予憑
    證之作為義務，當有違反其作為義務之行為即應受罰，則本
    件經查證原告之實際買受人為菲律賓公司，惟原告將統一發
    票開立與丹安公司等，非菲律賓公司，已違反上開作為義務
    ，被告所為處分並無不合。
    理  由
一、按「營利事業依法規定應給與他人憑證而未給與，應自他人
    取得憑證而未取得，或應保存憑證而未保存者，應就其未給
    與憑證、未取得憑證或未保存憑證，經查明認定之總額，處
    百分之五罰鍰。」、「有左列情形之一者，係在中華民國境
    內銷售貨物：一銷售貨物之交付須移運者，其起運地在中華
    民國境內。」、「有左列情形之一者，為營業人：．．．三
    外國之事業、機關、團體、組織，在中華民國境內之固定營
    業場所。」、「營業人銷售貨物或勞務，應依本法營業人開
    立銷售憑證時限表規定之時限，開立統一發票交付買受人。
    ．．．」分別為稅捐稽徵法第44條、營業稅法（90年7月9日
    更名為加值型及非加值型營業稅法，下稱營業稅法）第4條
    第1項第1款、第6條第3款及第32條第1項所明定。次按「統
    一發票之種類及用途：．．．二二聯式統一發票：專供營業
    人銷售貨物或勞務與非營業人，並依本法第四章第一節規定
    計算稅額時使用。第一聯為存根聯，由開立人保存，第二聯
    為收執聯，交付買受人收執。」、「營業人開立統一發票，
    除應分別依規定格式據實載明交易日期、品名、數量、單價
    、金額、銷售額、課稅別、稅額及總計外，應依下列規定辦
    理。．．．二製造業或經營進口貿易之營業人，銷售貨物或
    勞務與非營業人開立之統一發票，應載明買受人名稱及地址
    ，或身分證統一編號。」統一發票使用辦法第7條第1項第2
    款及第9條第1項第2款亦分別定有明文。
二、本件原告89年9月至92年12月間銷售貨物銷售額合計60,229,
    427元，未依規定開立統一發票予實際買受人菲律賓公司
    TAMSON ENTERPRISES INC.，而開立字軌號碼CP00000000號
    等31張統一發票予第三人丹安有限公司、鋐鈴實業有限公司
    、翔駿科技有限公司及鎂章實業有限公司，經被告所屬南投
    縣分局查獲，移由被告依稅捐稽徵法第44條規定，按查明認
    定總額60,229,427元處以5%罰鍰3,011,471元。原告不服，
    申經復查未獲變更，循序提起行政訴訟。
三、原告訴稱：(一)原告於89年8月至92年12月間，接獲日本公司
    所轉接菲律賓公司之訂單，要求原告將系爭貨物交予該菲律
    賓公司在台協助辦理貨物報關出口之訴外人潘兆欣所指定之
    貨櫃倉庫，由潘兆欣併同其他公司之貨物報關出口予該菲律
    賓公司，原告雖依約定將系爭貨物運交丹安公司、翔駿公司
    及鎂章公司等4家國內公司之倉庫，然其目的係為併同該菲
    律賓公司採購之其他公司貨物整櫃報關出口，以節省裝船櫃
    費並利於運送，尚非留滯於中華民國境內使用。依財政部77
    年9月17日台財稅第000000000號及79年2月14日台財稅第780
    716401號函示意旨，間接外銷亦屬外銷貨物之範疇，本件雖
    係併櫃，但依舉重明輕之原則，仍可適用零稅率。(二)依目前
    國際貿易實務，國外買受人並無索取及保存我國營業人所開
    立統一發票之需要，原告自無從給付予買受人國外公司我國
    之統一發票。縱認復查決定及原處分所認之事實「系爭貨物
    交易情形屬於中華民國境內銷售貨物」為真實，則復查決定
    及原處分所應究責原告者，應係以該中華民國境內銷售貨物
    之行為，有無依營業稅法規定報繳營業稅，而有無同法第51
    條短報或漏報銷售額處罰之適用，不得逕以稅捐稽徵法第44
    條規定處罰。(三)潘兆欣於報關出口後取具海關核發之出口證
    明書，再由其所取具文件申報適用外銷零稅率。故系爭交易
    於稽徵機關審核是否適用外銷零稅率前，原告皆已負擔5%營
    業稅，並無短漏報銷售額及短漏營業稅情事。系爭貨物係間
    接運銷至菲律賓公司，且復查決定及原處分亦已查明原告將
    系爭貨物運交丹安公司等是為「辦理出口」之事實，則系爭
    貨物既經證實已辦理出口，自有免開立統一發票之適用，至
    其是否符合外銷零稅率則為另一議題與本件無涉。況本件之
    買受人為日本公司，即便需開立統一發票，亦應開給日本公
    司，而非菲律賓公司。（日本公司訂單上所載CUSTOMER
    NAME僅係訂單內容或條件，不因其記載CUSTOMER NAME 為菲
    律賓公司，就變成菲律賓公司之訂單）。(四)依大法官會議釋
    字第616號、第356號及第327號解釋意旨，均揭櫫類似本件
    情節之行為罰無合理最高額之限制裁罰規定，顯已逾越處罰
    之必要程度而違反憲法比例原則與保障人民財產權之意旨，
    應由有關機關檢討修正等情，而有關機關亦已前揭大法官會
    議解釋意旨修改制定合理之最高額限制在案。是本件原處分
    援引適用之稅捐稽徵法第44條，顯非適當，有背離事務本質
    相同者應為相同對待之平等原則旨意。
四、經查，原告主張其於89年9月至92年12月間，接受日本公司
    所轉接菲律賓公司之訂單，要求原告將系爭貨物交予該菲律
    賓公司在台協助辦理貨物報關出口之訴外人潘兆欣所指定之
    貨櫃倉庫，由潘兆欣併同其他公司之貨物報關出口予該菲律
    賓公司，原告雖依約定將系爭貨物運交丹安公司、鋐鈴公司
    、翔駿公司及鎂章公司等4家國內公司之倉庫，有日本公司
    訂單在卷可稽（本院卷28頁），原告雖稱買受人為日本公司
    ，惟貨物之買賣，何者為實際買受人，應以整體交易過程觀
    察，尚不得僅以訂單為唯一依據，該日本訂單上亦記載CUST
    OMER NAME（買受人）為TAMSONS ENTERPRISES（即菲律賓公
    司），又原告於被告南投縣分局查核訪談紀錄承稱系爭貨物
    實際交易對象及貨物買受人為菲律賓公司等語（原處分卷36
    0頁），且貨款亦由菲律賓公司支付原告（同卷339頁匯款通
    知書匯款人記載為菲律賓公司），依上諸情以觀，日本公司
    之訂單已載明菲律賓公司為買受人，原告又依菲律賓公司指
    示之地點交貨，並由菲律賓公司給付貨款，本件貨物之買受
    人自為菲律賓公司，原告僅以上開日本公司之訂單，事後改
    行主張買受人為日本公司，自無可採。
五、次查，原告依本件系爭貨物買受人菲律賓公司之指示，並將
    貨物交付依菲律賓公司在台連絡人潘兆欣之指示之倉庫，由
    丹安公司、鋐鈴公司、翔駿公司及鎂章公司辦理出口，縱然
    原告係為併同該菲律賓公司採購之其他公司貨物整櫃報關出
    口，以節省裝船櫃費並利於運送屬實。惟系爭貨物並非以原
    告名義出口，且營業稅法第7條第1款所規定之外銷，貨物僅
    指直接外銷而言。另原告所引財政部77年9月17日台財稅第
    000000000號及79年2月14日台財稅第780716401號函示意旨
    ，則係關於營業人外銷之貨物，經國外客戶指定交付國內廠
    商組合、併裝後，由組合廠商辦理報關出口之情形，本件原
    告之貨物僅係為併同該菲律賓公司採購之其他公司貨物整櫃
    報關出口，亦即併櫃運送出口，在於節省裝船櫃費並利於運
    送，貨物間各自獨立出口，並無將貨物組合及併裝再行出口
    之情事，二者並不相同，原告予以比附援引，主張系爭貨物
    既經證實已辦理出口，自有免開立統一發票之適用，尚屬無
    據。是本件原告無法提供出口報單，以資證明其為出口名義
    人，又無經國外客戶指定交付國內廠商組合、併裝後，由組
    合廠商辦理報關出口之情形，原告係依國外買受人菲律賓公
    司之指示，將貨物交付國內丹安公司、鋐鈴公司、翔駿公司
    及鎂章公司，已完成交付貨物，再由該四家公司辦理出口，
    以此情形，難謂原告有外銷貨物之事實。從而，系爭貨物之
    起運地及目的地皆在中華民國境內，所有權之移轉已於中華
    民國境內完成，依營業稅法第4條第1項第1款規定，屬中華
    民國境內銷售貨物，本件亦無外銷零稅率適用之情事。另系
    爭貨物買受人菲律賓公司在中華民國境內無固定營業場所，
    依同法第6條第3款規定，為非國內加值型體系之營業人，原
    告自應依統一發票使用辦法第7條第1項第2款前段及第9條第
    1 項第2款規定，開立二聯式統一發票予菲律賓公司。
六、至原告稱被告依稅捐稽徵法第44條所為之罰鍰處分，因無合
    理最高額之限制裁罰規定，有違大法官會議釋字第327號、
    第356號及第616號解釋意旨乙節。按上開大法官會議解釋係
    分別闡明所得稅法第114條第2款、營業稅法第49條及所得稅
    法第108條、第108條之1等規定，未有合理最高額之限制，
    應由有關機關檢討修正，尚非解釋稅捐稽徵法第44條之規定
    ，且該條之立法意旨，在於規定營利事業取得憑證或給予憑
    證之作為義務，如有違反其作為義務之行為，即應受罰。依
    前開所述，原告知悉系爭貨物之實際買受人為菲律賓公司，
    原告又未以自己名義辦理系爭貨物出口，即其將貨物運交國
    內丹安等四家公司，即已達成交貨義務，並無外銷之事實，
    乃原告未依規定開立統一發票與買受人菲律賓公司，而開立
    字軌號碼CP00000000號等31張統一發票與非實際交對象之丹
    安等四家公司，其違反上開規定之作為義務，縱無故意，難
    謂無過失責任，另原告立發票予該四家公司並繳納營業稅，
    與應合法開立憑證予系爭貨物買受人無涉，是被告依稅捐稽
    徵法第44條規定，按查明認定總額60,229,427元處5%罰鍰
    3,011,471元，自屬有據，亦無違反原告指稱之行政法上之
    平等原則。
七、綜上所陳，原告所訴各節，並無可取，復查決定（原處分）
    依上開規定及說明，並無違誤，訴願決定予以維持，亦無不
    合，原告請求撤銷復查決定及訴願決定，為無理由，應予駁
    回。另原告本件其他主張及陳述，與本件判決結果不生影響
    ，爰不逐一論述，併予敘明。
據上論結，本件原告之訴為無理由，依行政訴訟法第195條第1項
後段、第98條第1項前段，判決如主文。
中    華    民    國    97    年    4    月    30     日
              臺中高等行政法院第四庭
                        審判長法  官  沈  應  南
                              法  官  林  金  本
                              法  官  許  武  峰
以上正本證明與原本無異。
如不服本判決，應於判決送達後20日內向本院提出上訴書狀，其
未表明上訴理由者，應於提起上訴後20日內向本院提出上訴理由
書（須依對造人數附具繕本）；如於本判決宣示或公告後送達前
提起上訴者，應於判決送達後20日內補提上訴理由書（須附繕本
）。未表明上訴理由者，逕以裁定駁回。
中    華    民    國    97    年    4    月    30     日
                              書記官  莊  啟  明


司法院資訊處製作；財團法人民間司法改革基金會備份。
